【裁判字號】    86,重訴,114
【裁判日期】    920731
【裁判案由】    拆屋還地
【裁判全文】
臺灣新竹地方法院民事判決  八十六年度重訴字第一一四號
    原      告  空軍總司令部
    法定代理人  寅○○
    訴訟代理人  羅美鈴律師
    被      告  辛○○        .
    被      告  戊○○        .
    被      告  庚○○        .
    被      告  己○○        .
    被      告  丁○○○      .
    被      告  子○○        .
    被      告  宇○○        .
    被      告  酉○○        .
    被      告  亥○○        .
    被      告  地○○        .
    被      告  丑○○        .
    被      告  壬○○        .
    被      告  卯○○        .
    被      告  巳○○        .
    被      告  申○○        .
    被      告  宙○○        .
    右十六人
    訴訟代理人  鄭勵堅律師
    右一人
    複  代理人  癸○○        .
    被      告  丙○○        .
    被      告  未○○        .
    被      告  天○○        .
    被      告  戌○○        .
    被      告  甲○○        .
    被      告  午○○        .
    被      告  乙○○        .
    被      告  辰○○        .
右當事人間請求拆屋還地事件，本院判決如左：
    主      文
一、被告辛○○應自坐落新竹市○○段第三五○地號土地上即如附圖所示編號１３部
    分，面積十七點○三平方公尺之二層磚造房屋中遷出，並應將上開磚造房屋及其
    他地上物拆除，將土地返還原告。
二、被告戊○○、庚○○、己○○及丁○○○應自坐落新竹市○○段第三五○地號土
    地上即如附圖所示編號１４部分，面積七十三點六二平方公尺之磚造平房中遷出
    。
三、被告子○○應自坐落新竹市○○段第三五○地號土地上即如附圖所示編號１５部
    分，面積八十九點○一平方公尺之磚造平房中遷出。
四、被告伍明倫應自坐落新竹市○○段第三五○地號土地上即如附圖所示編號１６部
    分，面積三十六點八七平方公尺之磚造平房中遷出。
五、被告宇○○、酉○○應自坐落新竹市○○段第三四八、三五○地號土地上即如附
    圖所示編號２５部分，面積二四○點七二平方公尺之磚造平房中遷出。
六、被告亥○○應自坐落新竹市○○段第三五○地號土地上即如附圖所示編號１７部
    分，面積三十七點六七平方公尺之磚造平房中遷出。
七、被告未○○應自坐落新竹市○○段第三五○地號土地上即如附圖所示編號１８部
    分，面積三十六點六四平方公尺之磚造平房中遷出。
八、被告地○○應自坐落新竹市○○段第三五○地號土地上即如附圖所示編號２０部
    分，面積三六點五七平方公尺之磚造平房中遷出。
九、被告丑○○應自坐落新竹市○○段第三五○地號土地上即如附圖所示編號２１部
    分，面積三十五點一二平方公尺之磚造平房中遷出，並應將上開磚造平房及其他
    地上物拆除，將土地返還原告。
十、被告壬○○應自坐落新竹市○○段第三五○地號土地上即如附圖所示編號２８部
    分，面積四十八點○九平方公尺之磚造平房中遷出。
十一、被告卯○○應自坐落新竹市○○段第三五○地號土地上即如附圖所示編號６部
      分，面積三十五點一二平方公尺之磚造平房中遷出。
十二、被告巳○○應自坐落新竹市○○段第三五○地號土地上即如附圖所示編號７部
      分，面積三十二點九七平方公尺之磚造平房中遷出。
十三、被告天○○應自坐落新竹市○○段第三五○地號土地上即如附圖所示編號８部
      分，面積三十二點一九平方公尺之磚造平房中遷出。
十四、被告戌○○應自坐落新竹市○○段第三五○地號土地上即如附圖所示編號９部
      分，面積三十二點六七平方公尺之磚造平房中遷出。
十五、被告申○○應自坐落新竹市○○段第三五○地號土地上即如附圖所示編號１０
      部分，面積三十一點五一平方公尺之磚造平房中遷出。
十六、被告甲○○、宙○○應自坐落新竹市○○段第三五○地號土地上即如附圖所示
      編號１１部分，面積一○六點七四平方公尺之磚造平房中遷出。
十七、被告乙○○、辰○○、午○○應自坐落新竹市○○段第三五○地號土地上即如
      附圖所示編號１２部分，面積一二七點二二平方公尺之磚造平房中遷出。
十八、訴訟費用由被告負擔。
十九、本判決第一項至第十七項，於原告分別以如附表所示之金額為被告供擔保後，
      得假執行。
    事實及理由
甲、程序方面
    本件被告丙○○、未○○、戌○○、午○○、辰○○經合法通知，未於最後之言
    詞辯論期日到場，核無民事訴訟法第三百八十六條各款所列情形，爰依原告聲請
    ，由其一造辯論而為判決。
乙、實體方面
一、原告主張：坐落新竹市○○段第三四八、三五○地號（以下簡稱系爭土地）為國
    有土地，並由國有財產局劃歸原告管理使用，原告為土地之管理機關，自得起訴
    行使土地所有權人之權利。詎被告等在系爭土地上擅自搭蓋房屋，或占有原告原
    有之地上房屋使用，為此依民法第七百六十七條前段之規定，訴請被告等人應自
    如主文所示之房屋遷出，被告辛○○、吳發生、丑○○並應將如主文所示之房屋
    拆除，將土地返還予原告等語。並聲明：如主文所示。
二、被告辛○○、戊○○、庚○○、己○○、丁○○○、子○○、宇○○、酉○○、
    亥○○、地○○、丑○○、壬○○、卯○○、巳○○、申○○、宙○○則以：本
    件被告等大部分皆係空軍防砲二Ｏ六營或二一六營或空軍防砲團部或少數其他軍
    種退伍，大部分皆於民國六十餘年退伍，而原告所主張之系爭土地當時屬空軍防
    砲部隊之營區，所建築之房子係在營區圍牆內，當時被告等退伍時，因無住處，
    部隊長官有同意被告等在該處興建房屋居住，若無同意，當時在營區內，定被阻
    止，且六十餘年時，空軍總部亦有中將之長官至現場視察，有口頭表示讓被告等
    住到老死，亦誇獎被告蓋得整齊，數十年來皆無疑義。茲將被告等各別情況說明
    如下：（一）辛○○部分：係原屬空軍防砲二Ｏ六營，約六十六年所建，當時部
    隊同意後自己出錢買材料，部隊派公差協助。（二）戊○○、丁○○○、庚○○
    、己○○等部分：彼為夫妻與小孩，戊○○原屬空軍戶。（三）子○○部分：係
    屬空軍防炮二一六營，約六十二年所建，部隊同意後自己出錢蓋屋。（四）宇○○部分：係原屬空軍防砲二Ｏ六營，住舊營舍。（五）酉○○部分：係原屬空軍
    防砲二Ｏ六營，住舊營舍。（六）亥○○部分：係原屬空軍防砲二Ｏ六營，約六
    十六年所建，部隊長官同意後自己出錢蓋屋。（七）地○○部分：係原屬空軍防
    砲二Ｏ六營，約七十三年向同事購屋。（八）丑○○部分：係原屬空軍防砲二Ｏ
    六營，約六十三年所建，部隊長官同意後自己出錢蓋屋。（九）壬○○部分：係
    原屬空軍防砲二Ｏ六營，部隊長官同意後自己出錢蓋屋。（十）卯○○部分：係
    原屬空軍防砲二Ｏ六營，約六十二年所建，部隊長官同意後自己出錢蓋屋。（十
    一）巳○○部分：陸軍退伍後向吳姓人士購買。（十二）申○○部分：向王姓人
    士購買。（十三）宙○○部分：空軍防炮團部，部隊長官同意後自己出錢蓋屋。
    以上事實，有現任康樂里長林再興可以為證，因林里長從小住在該部隊牆外，當
    地為連部，連部裁撤後，就有人搬進去舊營舍住，後來有人蓋房子，證人有問為
    何蓋？被告等有說沒地方住，長官要他們來這裡蓋房子居住，當時就蓋在圍牆內
    ，請求傳訊證人林再興為證等語置辯。並聲明：原告之訴駁回。
三、被告未○○、天○○、戌○○、甲○○、乙○○、辰○○、午○○則以：無其他
    地方可住，不同意搬遷，未與原告訂租或借住之約定置辯。並聲明：原告之訴駁
    回。
四、得心證之理由
（一）本件兩造對於系爭土地為國有，原告為管理機關，及被告等分別占有使用如主
      文所示之房屋，而各該房屋占有使用系爭土地之地號、面積各如主文所示之事
      實，並無爭執，並有土地登記簿謄本二份在卷，並經本院到場履勘及囑託地政
      人員測量屬實，製有勘驗筆錄及複丈成果圖各一份在卷可按。故本件應審究者
      為，被告等占有使用系爭房屋及土地有無正當權源？
（二）依民事訴訟法第二百七十七條前段規定：「當事人主張有利於己之事實者，就
      其事實有舉證之責任。但法律別有規定，或依其情形顯失公平者，不在此限」
      。本件原告既已證明其為土地管理機關，並主張被告等係無權占有其管理之土
      地，被告自應就其使用系爭土地具有合法權源負舉證責任。
（三）查被告等固辯稱其等大部分係空軍防砲二Ｏ六營或二一六營或空軍防砲團部或
      少數其他軍種退伍，於六十餘年間退伍，系爭土地當時屬空軍防砲部隊之營區
      ，其等係得原告同意而自己出錢建屋，或居住在原告之舊營舍，或向訴外人購
      得房屋居住，六十餘年時，空軍總部亦有中將之長官至現場視察，口頭表示讓
      被告等住到老死云云，惟原告否認其有同意被告等使用系爭土地之事實，且被
      告等上開抗辯亦與被告辛○○、戊○○、宇○○、地○○、丑○○、壬○○、
      卯○○、巳○○、申○○先前自承與原告間無借用或租用之約定等語矛盾（見
      本院八十六年九月一日言詞辯論筆錄），又被告等雖請求訊問證人即康樂里長
      林再興，惟由被告等主張之內容，證人係因見連部裁撤後，有人搬進去舊營舍
      住，後來有人蓋房子，證人問為何蓋，被告等有說沒地方住，長官要他們來這
      裡蓋房子居住，當時就蓋在圍牆內等情，證人所知之事實，既係來自被告等之
      陳述，已難認信實，且當時原告所屬之連部已裁撤，無相關職責人員在場管理
      ，亦難單憑被告等在系爭土地蓋屋及居住之事實，據以推認原告有同意被告等
      使用系爭土地之事實，本院認為尚無傳訊該名證人到庭之必要。至於部分被告
      抗辯其等向第三人購買房屋及居住舊營舍部分，亦無法舉證其等已得原告同意
      ，或有何占有使用系爭土地及房屋之合法權源，自屬無權占有。
（四）依民法第七百六十七條前段規定：「所有人對於無權占有或侵奪其所有物者，
      得請求返還之」。原告自得本於前開規定，請求被告等分別自如主文所示之房
      屋遷出，或將房屋拆除後，將土地返還予原告。又本院八十六年十月十四日履
      勘現場時，被告辛○○、丑○○陳稱其所住之房屋為其二人所自建，其餘被告
      則未為表示，原告依據其二人之陳述，請求被告辛○○及丑○○二人遷出占有
      之房屋並將地上物拆除，將土地返還予原告，嗣其中部分被告子○○、亥○○
      、壬○○、卯○○又陳稱房屋係其等出錢建造，其餘被告則稱係向訴外人購買
      ，或居住原告之舊營舍，惟被告等使用之房屋均無權占用原告管理之系爭土地
      ，已如前述，其等即無繼續居住之合法權源，原告請求其等自各該使用之房屋
      中遷出，仍屬正當，附此敘明。
五、訴訟費用負擔之依據：民事訴訟法第七十八條。
中      華      民      國    九十二    年      七      月    三十一    日
                                  臺灣新竹地方法院民事第二庭
~B法      官  彭洪英
右為正本係照原本作成。
如對本判決上訴須於判決送達後二十日內向本院提出上訴狀。
~B法院書記官  吳美雲
中      華      民      國    九十二    年      七      月    三十一    日
┌───┬──────────────────┬─────────────┐
│編號  │    被告姓名                        │  假執行擔保金額（新台幣）│
├───┼──────────────────┼─────────────┤
│一    │    辛○○                          │  六萬六千元              │
├───┼──────────────────┼─────────────┤
│二    │    戊○○、庚○○、己○○、丁○○○│  二十八萬三千元          │
├───┼──────────────────┼─────────────┤
│三    │    子○○                          │  三十四萬二千元          │
├───┼──────────────────┼─────────────┤
│四    │    伍明倫                          │  十四萬二千元            │
├───┼──────────────────┼─────────────┤
│五    │    宇○○、酉○○                  │  九十二萬三千元          │
├───┼──────────────────┼─────────────┤
│六    │    亥○○                          │  十四萬五千元            │
├───┼──────────────────┼─────────────┤
│七    │    未○○                          │  十四萬一千元            │
├───┼──────────────────┼─────────────┤
│八    │    地○○                          │  十四萬一千元            │
├───┼──────────────────┼─────────────┤
│九    │    丑○○                          │  十三萬五千元            │
├───┼──────────────────┼─────────────┤
│十    │    壬○○                          │  十八萬五千元            │
├───┼──────────────────┼─────────────┤
│十一  │    卯○○                          │  十三萬五千元            │
├───┼──────────────────┼─────────────┤
│十二  │    巳○○                          │  十二萬七千元            │
├───┼──────────────────┼─────────────┤
│十三  │    天○○                          │  十二萬四千元            │
├───┼──────────────────┼─────────────┤
│十四  │    戌○○                          │  十二萬六千元            │
├───┼──────────────────┼─────────────┤
│十五  │    申○○                          │  十二萬一千元            │
├───┼──────────────────┼─────────────┤
│十六  │    甲○○、宙○○                  │  五十萬元                │
├───┼──────────────────┼─────────────┤
│十七  │    乙○○、辰○○、午○○          │  四十八萬八千元          │
└───┴──────────────────┴─────────────┘


司法院資訊處製作；財團法人民間司法改革基金會備份。
